臺灣桃園地方法院民事判決
110年度訴字第219號
原      告  黃美枝  
訴訟代理人  游蕙菁律師
被      告  賴嘉陞  

            謝○泓  

            范○麗  
            劉○樺  
            劉○弘


            陳彥希  
上列當事人間請求損害賠償事件，原告提起刑事附帶民事訴訟，
經本院刑事庭以107年度附民字第395號裁定移送前來，本院於民
國111年6月1日言詞辯論終結，判決如下：
    主      文
一、被告癸○○、謝○泓、劉○樺、戊○○應連帶給付原告新臺幣559,
    000元，及自民國107年11月14日起至清償日止，按週年利率
    百分之五計算之利息。
二、被告范○麗、謝○泓應連帶給付原告新臺幣559,000元，及自
    民國107年11月14日起至清償日止，按週年利率百分之五計
    算之利息。
三、被告劉○弘、劉○樺應連帶給付原告新臺幣559,000元，及自
    民國107年11月14日起至清償日止，按週年利率百分之五計
    算之利息。
四、前三項所命給付，如其中任一被告已為給付時，其餘被告於
    此給付之範圍內，免除給付責任。
五、原告其餘之訴駁回。　　
六、訴訟費用由被告連帶負擔百分之五十四 ，餘由原告負擔。
    事實及理由
壹、程序方面：
一、按兒童及少年福利與權益保障法第69條第1項第4款、第2項
    規定，行政機關及司法機關所製作必須公開之文書，除前項
    第3款或其他法律特別規定之情形外，亦不得揭露足以識別
    少年保護事件之當事人或被害人兒童及少年身分之資訊。黃
    ○程(原名黃○超)、陳○融、黃○森、謝○泓、謝○良、范○麗、
    邱○義、陳○娘、邱○濱、陳○亮、賴○珍、陳○邦、劉○樺、劉○
    弦分別為少年保護事件之當事人及其法定代理人，依上開規
    定，本院不得揭露其真實姓名及住所等足以識別其身分之資
    訊，爰不揭露其全名稱之，合先敘明。
二、按原告於判決確定前，得撤回訴之全部或一部，但被告已為
    本案之言詞辯論者，應得其同意，民事訴訟法第262條第1項
    定有明文。又訴訟狀送達後，原告不得將原訴變更或追加他
    訴。但擴張或減縮應受判決事項之聲明者，不在此限；不變
    更訴訟標的，而補充或更正事實上或法律上之陳述者，非為
    訴之變更或追加，民事訴訟法第255條第1項第3款、第256條
    分別定有明文。經查，原告於起訴時，將子○○、葉宇恆、黃
    ○程、陳○融、黃○森、謝○良、邱○義、陳○娘、邱○濱、陳○亮
    、賴○珍、陳○邦等人列為共同被告，聲明：㈠被告癸○○、子○○、葉宇恆、黃○程、謝○泓、邱○義、陳○亮應連帶給付原告
    新臺幣（下同）1,028,000元，及自起訴狀繕本送達翌日起
    至清償日止之利息；㈡被告黃○程、陳○融、黃○森應連帶給付
    原告1,028,000元，及自起訴狀繕本送達翌日起至清償日止
    之利息；㈢被告謝○泓、謝○良、范○麗應連帶給付原告1,028,
    000元，及自起訴狀繕本送達翌日起至清償日止之利息；㈣被
    告陳○亮、賴○珍、陳○邦應連帶給付原告1,028,000元，及自
    起訴狀繕本送達翌日起至清償日止之利息；㈤前四項給付，
    如其中任一被告為給付時，其他被告於給付之範圍內，免除
    給付責任（附民卷15至16頁）。嗣原告分別於民國107年10
    月30日具狀追加劉○樺、劉○弦、戊○○、庚○○、甲○○、丑○○、
    丙○○、壬○○、乙○○、己○○、辛○○、邱○浩及邱○浩之父為被告
    （附民卷155至157頁）；109年7月10日具狀撤回對邱○濱、
    壬○○、乙○○、邱○浩、邱○浩之父、謝○良之訴訟（附民卷271
    至277頁）；110年10月18日具狀撤回對庚○○、甲○○、丑○○、
    丙○○、己○○、辛○○之訴訟（本院卷一373頁）；110年12月21
    日具狀撤回對丁○○之訴訟（本院卷二45頁），因邱○濱、壬○○、乙○○、邱○浩、邱○浩之父、謝○良、甲○○、丑○○、丙○○、
    己○○、辛○○尚未為本案之言詞辯論，毋須經其同意，已生撤
    回效力，而庚○○、丁○○則於收受撤回書狀繕本後10日內（本
    院卷一381頁、卷二83頁），未提出異議，視為同意原告之
    撤回。另原告分別於110年12月2日與陳○亮、賴○珍、子○○、
    邱○義、陳○娘成立調解；110年12月29日與黃○程、陳○融、
    黃○森成立和解，有調解筆錄及和解筆錄在卷可按（本院卷
    二29至38頁、85至86頁）。原告為此於110年12月29日言詞
    辯論期日變更聲明為：㈠被告癸○○、謝○泓、劉○樺、戊○○應
    連帶給付原告1,028,000 元，及自107年10月30日刑事附帶
    民事補正暨聲請狀（附民卷155頁）繕本送達最後一位被告
    翌日起至清償日止，按週年利率百分之五計算之利息；㈡被
    告范○麗就第一項給付與被告謝○泓負連帶給付責任；㈢被告
    劉○弘連就第一項給付與被告劉○樺負連帶給付責任；㈣前三
    項給付，如其中任一被告為給付時，其他被告於給付之範圍
    內，免除給付責任（本院卷二75至76頁）。核原告所為撤回
    訴之一部及更正遲延利息起算日之減縮應受判決事項聲明，
    依上開規定，均應予准許。
三、按當事人喪失訴訟能力或法定代理人死亡或其代理權消滅者
    ，訴訟程序在有法定代理人或取得訴訟能力之本人承受其訴
    訟以前當然停止；民事訴訟法第168條至第172條及前條所定
    之承受訴訟人，於得為承受時，應即為承受之聲明，同法第
    170條、第175條第1項分別定有明文。查被告劉○樺係91年1
    月30日出生（限閱個資等文件卷2頁），其法定代理人原為
    被告劉○弘，嗣被告劉○樺於訴訟進行中之111年1月30日成年
    ，原告並已依法聲明承受訴訟（本院卷二121頁），於法核
    無不合，應予准許。
四、被告經合法通知，未於言詞辯論期日到場，核無民事訴訟法
    第386條所列各款情形，爰依原告之聲請，由其一造辯論而
    為判決。
貳、實體部分：
一、原告主張：
(一)被告癸○○、戊○○等人於106年間共組詐欺集團（下稱詐欺集
    團），招募謝○泓、陳○亮、邱○義擔任車手，另由詐欺集團
    成員被告劉○樺介紹被告黃○程擔任車手後，詐欺集團成員接
    續自107年1月12日上午某時起，佯裝戶政事務所人員名義致
    電原告訛稱有受理原告委託某人申請戶籍謄本，恐涉詐騙將
    協助原告等語；另佯裝員警名義向原告佯稱：原告之中國信
    託銀行帳戶被詐欺集團用於匯入詐騙款項，需核對身分證資
    料及名下所有帳戶現金情況等語；復再佯裝法院人員向原告
    佯稱：因原告帳戶有匯入詐騙款項，為免遭羈押，需交付現
    金予法院監管科所指派之檢察官保管，待查證無疑後再發還
    等語，致原告誤信為真，依詐欺集團成員指示於107年1月22
    日中午12時許，自金融帳戶提領現金30萬元（下稱系爭A款
    項），再由詐欺集團成員謝○泓指示黃○程及受黃○程邀約陪
    同之子○○至新北市新店區全家便利超商新店寶興店，收取由
    詐欺集團偽造其上載有原告身分證字號及蓋有「臺灣臺中地
    方法院檢察署印」公印文及表彰主審法官「王清杰」印文之
    臺中地方法院保證金收據、臺中地檢署監管科收據及臺中地
    方法院檢察署106年度存字第153號函文後，黃○程、子○○再
    一同至新北市新店區北新國小附近，由黃○程佯裝法院監管
    科人員，將上開偽造公文書交予原告，致原告誤信上開詐欺
    集團所述為真，因而交付系爭A款項。
(二)詐欺集團成員復於同年月24日以相同方式詐騙原告，原告因
    而於同日下午3時30分許，自金融帳戶提領現金36萬元（下
    稱系爭B款項），再由被告癸○○指示邱○義至新北市新店區全
    家便利商店富強店內，收取由詐欺集團偽造其上載有原告身
    分證字號及蓋有「臺灣臺中地方法院檢察署印」公印文及表
    彰主審法官「王清杰」印文之臺中地檢署監管科收據及臺中
    地方法院檢察署106年度存字第153號函文後，邱○義於北新
    國小附近佯裝法院監管科人員，將上開偽造公文書交予原告
    ，致原告誤信上開詐欺集團所述為真，因而交付系爭B款項
    。
(三)詐欺集團成員復於同年月29日以相同方式詐騙原告，原告因
    而於同日上午9時30分許，自金融帳戶提領現金368,000元（
    下稱系爭C款項），再由被告癸○○指示陳○亮至東安國中附近
    某便利商店內，收取由詐欺集團偽造其上載有原告身分證字
    號及蓋有「臺灣臺中地方法院檢察署印」公印文及表彰主審
    法官「王清杰」印文之臺中地方法院羈押保證金收據後，陳
    ○亮復於北新國小附近佯裝法院監管科人員並交付前開偽造
    公文書予原告，致原告誤信上開詐欺集團所述為真，因而交
    付系爭C款項。
(四)系爭詐欺集團成員再於同年月30日以相同方式詐騙原告，原
    告因而於同日上午3時30分許，自金融帳戶提領現金36萬元
    （下稱系爭D款項），再由被告癸○○指示陳○亮至位於臺灣科
    技大學附近某便利商店內，收取由詐欺集團預先偽造其上載
    有原告身分證字號及蓋有「臺灣臺中地方法院檢察署印」公
    印文及表彰主審法官「王清杰」印文之臺中地檢署監管科收
    據後，陳○亮復於北新國小附近佯裝法院監管科人員，並交
    付上開偽造公文書予原告，致原告誤信為真，因而交付系爭
    D款項，然因陳○亮取得系爭D款項後，隨即遭員警逮捕，並
    當場扣得系爭D款項由原告領回，是原告共計受有系爭A、B
    、C款項1,028,000元（下稱系爭款項，計算式：30萬元＋36
    萬元＋368,000元＝1,028,000元）財產損害。
(五)被告謝○泓、劉○樺為上開侵權行為時，尚未成年，被告謝○
    泓之法定代理人范○麗，被告劉○樺之法定代理人劉○弘，依
    法應分別與被告謝○泓、劉○樺負連帶責任，爰依民法第184
    條第1項、第185條、第187條第1項等規定提起本件訴訟等語
    。並聲明：如上開變更後聲明所示。
二、被告未於言詞辯論期日到場，亦未提出準備書狀作何聲明或
    陳述。
三、得心證之理由：
(一)按因故意或過失不法侵害他人之權利者，負損害賠償責任；
    數人共同不法侵害他人之權利者，連帶負損害賠償責任，民
    法第184條第1項前段、第185條第1項前段分別定有明文。又
    所謂共同侵權行為，係指數人共同不法對於同一之損害，與
    以條件或原因之行為。加害人於共同侵害權利之目的範圍內
    ，各自分擔實行行為之一部，而互相利用他人之行為，以達
    其目的者，仍不失為共同侵權行為人，而應對於全部所發生
    之結果，連帶負損害賠償責任（最高法院78年度台上字第24
    79號判決參照）。經查，原告主張前揭事實，有原告警詢筆
    錄、被告癸○○、謝○泓與子○○、陳○亮、黃○程警詢筆錄、偽
    造之法院文書影本、監視器影像翻拍畫面、被告癸○○、謝○
    泓偵訊、刑事審理程序筆錄及劉○樺少年審理程序筆錄等件
    在卷可稽（臺灣桃園地方檢察署107年度他字第1763號卷32
    至38頁、46至51頁、134至135頁、148至151頁、208至214頁
    ；臺灣桃園地方檢察署106年度偵字第23839號卷4至6頁背面
    、56至58頁；臺灣桃園地方檢察署106年度偵字第10552號卷
    12至22頁；臺灣桃園地方檢察署106年度偵字第21674號卷96
    至99頁、108及同頁背面；臺灣桃園地方檢察署107年度偵字
    第7903號卷17至21頁背面、22至28頁、78至80頁、92至94頁
    背面；臺灣桃園地方檢察署107年度偵字第7904號卷7至14頁
    、18至24頁、28至33頁、43至57頁背面、68頁、99至100頁
    背面、113至115頁、128至130頁背面、135至136頁、148至1
    49頁；臺灣桃園地方檢察署107年度偵字第7905號卷12至17
    頁、20至29頁背面、58至60頁、63至65頁背面、69至70頁；
    臺灣桃園地方檢察署107年度少連偵字第110號卷5至11頁、1
    5至23頁背面、28頁、45至47頁、62至63背面、70至72頁、7
    5至77頁、80至81頁；臺灣桃園地方檢察署107年度少連偵字
    第251號卷4至11頁背面；臺灣桃園地方檢察署107年度少連
    偵字第141號卷18至23頁、26至32頁；臺灣桃園地方檢察署1
    07年度少連偵字第142號卷8至12頁、14至20頁、24至26頁、
    34至36頁、42至47頁、50至57頁背面、70至78頁背面、144
    至145頁、150至155頁背面、173至179頁、181至182頁；臺
    灣桃園地方檢察署107年度偵緝字第1100號卷9至10頁、12至
    13頁；臺灣桃園地方檢察署107年度偵緝字第1202號卷13及
    同頁背面、18至19頁；本院108年度訴字第218號卷65至69頁
    、77至82頁、93至100頁、123至129頁；本院107年度訴字第
    548號卷一23至24頁、74至81頁、155至161頁；本院107年度
    訴字第548號卷二9至18頁、43至66頁；臺灣高等法院109年
    度上訴字第4448號卷121至130頁、155至165頁；本院107年
    度少調字第1166號卷15至16頁、23至35頁、40至41頁、43至
    44頁背面）。被告癸○○因前揭行為涉犯三人以上共同冒用公
    務員名義詐欺取財罪，經本院刑事庭以107年度訴字第548號
    刑事判決判處有期徒刑2年；被告劉○樺因前揭行為涉犯詐欺
    罪，經本院107年度少護字第763號裁定令入感化教育處所施
    以感化教育等情，有刑事判決書附卷可參（本院卷一23至57
    頁），並經本院調閱上開卷宗核閱無訛。且被告癸○○、劉○
    樺對於上開事實，業分別於偵查、本院刑事審理及少年審理
    程序坦承不諱。又被告已於相當時期受本院合法之通知，對
    於原告主張前揭事實未於言詞辯論期日到場爭執，復未提出
    書狀作何聲明或陳述，依民事訴訟法第280條第3項本文準用
    同條第1項本文規定視同自認。是本院綜合上開調查證據之
    結果，堪信原告主張屬實。被告上開故意共同不法侵害行為
    ，致原告受有1,028,000元之金錢損害結果，其間有相當因
    果關係，復無疑義。依上開法律規定，原告請求被告癸○○、
    謝○泓、劉○樺、戊○○連帶賠償其損害1,028,000元，洵屬有
    據。
(二)次按無行為能力人或限制行為能力人，不法侵害他人之權利
    者，以行為時有識別能力為限，與其法定代理人連帶負損害
    賠償責任，民法第187條第1項前段有明文規定。被告謝○泓
    （90年2月生）、劉○樺（91年1月生）於本件共同侵權行為
    時分別為16歲、15歲，均為有識別能力之限制行為能力人，
    其不法侵害他人權利，依上開規定，被告謝○泓之法定代理
    人即被告范○麗；被告劉○樺之法定代理人即被告劉○弘（被
    告劉○樺於本件共同侵權行為時，其父母離婚約定由其父劉○
    弘行使負擔未成年子女權利義務，個資卷2頁），均分別應
    與被告謝○泓與劉○樺負連帶賠償責任。　　
(三)復按所謂不真正連帶債務，係指數債務人具有同一給付目的
    ，本於各別之發生原因，對債權人各負全部給付義務，因債
    務人一人為給付，他債務人即同免其責任之債務。又不真正
    連帶債務與連帶債務在性質上並不相同，民法有關連帶債務
    之規定，多不適用於不真正連帶債務，且其判決主文亦不得
    逕以「被告應連帶給付」之記載方式為之，否則即與不真正
    連帶債務本旨不符（最高法院95年度台上字第2779號、89年
    度台上字第2240號判決意旨參照）。經查，本件被告癸○○、
    謝○泓、劉○樺、戊○○應依民法第185條第1項前段之規定，負
    連帶賠償責任；范○麗與劉○弘則依民法第187條第1項前段之
    規定，各與謝○泓、劉○樺負連帶賠償責任，其客觀上均在填
    補同一侵權行為而生之損害，然其係本於不同法律原因而生
    ，具同一之給付目的之債務，揆諸前揭說明，應為不真正連
    帶債務關係，以上任一被告已為全部給付或一部之給付者，
    其餘被告就其已履行之範圍內，即可免給付之義務。
(四)再按連帶債務人相互間，除法律另有規定或契約另有訂定外
    ，應平均分擔義務；又因連帶債務人中之一人為清償、代物
    清償、提存、抵銷或混同，而債務消滅者，他債務人亦同免
    其責任；債權人向連帶債務人中之一人免除債務，而無消滅
    全部債務之意思表示者，除該債務人應分擔之部分外，他債
    務人仍不免其責任，民法第280條本文、第274條、第276條
    第1項分別定有明文。是債務人應分擔部分之免除，固可發
    生絕對之效力，惟債權人與連帶債務人中之一人或數人成立
    和解或調解，如無消滅其他債務人連帶賠償債務之意思，而
    債務人同意賠償金額超過民法第280條「依法應分擔額」者
    ，因債權人就該連帶債務人應分擔之部分，並無作何免除，
    對他債務人而言，僅生相對之效力而無民法第276條第1項規
    定之適用。債務人應允債權人賠償金額如低於「依法應分擔
    額」時，該差額部分，即因債權人對其應分擔部分之免除而
    有該條項規定之適用，並對他債務人發生絕對之效力（最高
    法院98年度台抗字第200號裁定意旨參照）。經查，依前揭
    事實本件共同侵權行為人除被告癸○○、謝○泓、劉○樺、戊○○
    外，尚有子○○、黃○程、邱○義、陳○亮等4人，合計8人共同
    不法侵害原告之權利，致原告受有1,028,000元之損害，本
    件既無證據可認其等間就應分擔額另有約定，依民法第185
    條第1項、第280條本文規定，其8人就該損害應負連帶賠償
    之責，相互間應平均分擔該義務，則其8人依法應分擔額各
    為128,500元（計算式：1,028,000元÷8人＝128,500元）。又
    上開共同侵權行為人，子○○、黃○程、邱○義、陳○亮分別於1
    10年12月2日、111年1月6日以8萬元、1萬元、7萬元、5萬元
    與原告成立調解，原告並同意拋棄對其等之其餘請求權，有
    調解筆錄在卷可稽（本院卷二29至30頁、33至34頁、37至38
    頁、85至86頁），且陳○亮、子○○、邱○義、黃○程已依上開
    調解條件各給付原告5萬元、35,000元、7萬元、1萬元（本
    院卷二29頁、33頁、37頁、85頁、167頁），合計共已受賠
    償165,000元，此部分因上開連帶債務人之清償，他債務人
    亦同免其責任，原告請求金額應扣除此部分。另上開等人和
    解金額均低於「依法應分擔額」，依前開說明，原告既同意
    免除被告子○○、黃○程、邱○義、陳○亮應分擔額與和解金額
    之差額48,500元（計算式：128,500元－8萬元＝48,500元）、
    118,500元（計算式：128,500元－1萬元＝118,500元）、58,5
    00元（計算式：128,500元－7萬元＝58,500元）、78,500元（
    計算式：128,500元－5萬元＝78,500元），共計304,000元（
    計算式：48,500元＋118,500元＋58,500元＋78,500元＝304,000
    元），此差額對他債務人發生絕對之效力，其請求被告給付
    之損害賠償額自應扣除此部分金額。綜上，依此計算原告所
    得請求被告賠償之金額為559,000元（計算式：1,028,000元
    －165,000元－304,000元＝559,000元）。
四、末按給付無確定期限者，債務人於債權人得請求給付時，經
    其催告而未為給付，自受催告時起，負遲延責任。其經債權
    人起訴而送達訴狀，或依督促程序送達支付命令，或為其他
    相類之行為者，與催告有同一之效力；遲延之債務，以支付
    金錢為標的者，債權人得請求依法定利率計算之遲延利息；
    應付利息之債務，其利率未經約定，亦無法律可據者，週年
    利率為百分之五，民法第229條第2項、第233條第1 項本文
    、第203條分別定有明文。本件原告對被告之侵權行為債權
    ，核屬無確定期限之債務，經原告起訴送達訴狀，被告迄未
    給付，當應負遲延責任。又本件刑事附帶民事補正暨聲請狀
    係於107年11月13日送達最後一位被告，有送達證書在卷可
    稽（附民卷171頁），是原告就利息部分，請求自107年10月
    30日刑事附帶民事補正暨聲請狀繕本送達最後一位被告翌日
    即107年11月14日起至清償日止，按週年利率百分之五計算
    之利息於法有據，應予准許。
五、綜上，原告依民法第184條第1項前段、第185條第1項前段、
    第187條第1項前段等規定，請求被告癸○○、謝○泓、劉○樺、
    戊○○連帶給付如主文第1項所示之金額與利息；被告范○麗與
    謝○泓及被告劉○弘與劉○樺分別如主文第2、3項所示負連帶
    給付責任；被告如主文第4項所示負不真正連帶責任，為有
    理由，應予准許；逾此範圍之請求，則無理由，應予駁回。
六、本件事證已臻明確，兩造其餘攻擊防禦方法及所提證據，經
    本院斟酌後，核與判決不生影響，爰不一一論述。
七、訴訟費用負擔之依據：民事訴訟法第79條、第85條第2項。
中　　華　　民　　國　　111 　年　　6　　月　　17　　日
                  民事第二庭    法　官　林其玄
以上正本係照原本作成。
如對本判決上訴，須於判決送達後20日內向本院提出上訴狀。如
委任律師提起上訴者，應一併繳納上訴審裁判費。
中　　華　　民　　國　　111 　年　　6 　　月　　20　　日
                                書記官　陳佩伶